ACORDAO-COMPLETO-2370210

ACÓRDÃO 10595/2019 ATA 37/2019 - SEGUNDA CÂMARA

VISTOS, relatados e discutidos estes autos de tomada de contas especial (TCE) instaurada pelo Fundo Nacional do Meio Ambiente (FNMA) em desfavor da Central de Associações dos Pequenos Produtores Rurais de Epitaciolândia e Brasiléia - Capeb, além de Sérgio Alécio e Divino Firmiano do Carmo, como ex-presidentes da entidade (gestões: de 2/2/2001 a 27/3/2005 e de 28/3/2005 a 31/12/2006) , diante da omissão no dever de prestar contas dos recursos federais inerentes ao Convênio nº 34/2001 destinado a "promover a capacitação de comunidades de seringueiros e ribeirinhos, visando à melhoria da produção e qualidade de vida, através de conceitos de cooperativismo/associativismo, preparando-os para um modelo de gestão e melhor aproveitamento das oportunidades de mercado" sob o montante de R$ 87.574,00 pelo aporte de R$ 51.814,00 em recursos federais e de R$ 35.760,00 em recursos da contrapartida; 
ACORDAM os Ministros do Tribunal de Contas da União, reunidos em Sessão da 2ª Câmara, ante as razões expostas pelo Relator, em:
	9.1. considerar revel o Sr. Divino Firmiano do Carmo, nos termos do art. 12, § 3º, da Lei nº  8.443, de 1992;
9.2. julgar irregulares as contas de Divino Firmiano do Carmo e de Sérgio Alécio, além da Central de Associações dos Pequenos Produtores Rurais de Epitaciolândia e Brasiléia (Capeb) , nos termos dos arts. 1º, I, 16, III, "a", 19, caput e 23, III, da Lei nº 8.443, de 1992, para condená-los ao pagamento do débito apurado nestes autos, atualizado monetariamente e acrescido dos juros de mora calculados desde as datas especificadas até a efetiva quitação, fixando-lhes o prazo de 15 (quinze) dias, contados da ciência desta deliberação, para comprovar, perante o Tribunal, nos termos do art. 214, III, "a", do RITCU, o recolhimento da referida dívida em favor do Fundo Nacional do Meio Ambiente, sob as seguintes condições:
9.2.1. débito em desfavor de Sérgio Alécio e de Divino Firmiano do Carmo, em solidariedade com a Central de Associações dos Pequenos Produtores Rurais de Epitaciolândia e Brasiléia (Capeb) , pelos seguintes valores:
	Valores Originais (R$) :
	Data da Ocorrência:

	2.307,62
	20/5/2002

	6.872,00
	4/11/2002

	16.036,00
	20/11/2002

9.2.2. débito em desfavor de Divino Firmiano do Carmo, em solidariedade com a Central de Associações dos Pequenos Produtores Rurais de Epitaciolândia e Brasiléia (Capeb) , pelos seguintes valores:
	Valores Originais (R$) :
	Data da Ocorrência:

	14.350,00
	3/5/2005

	9.3. autorizar, caso requerido, nos termos do art. 26 da Lei nº 8.443, de 1992, e do art. 217 do RITCU, o parcelamento das dívidas fixadas por este Acórdão em até 36 (trinta e seis) parcelas mensais e sucessivas, com a atualização monetária e os correspondentes acréscimos legais, esclarecendo aos responsáveis que a falta de pagamento de qualquer parcela importará no vencimento antecipado do saldo devedor, sem prejuízo das demais medidas legais; 
9.4. autorizar, desde logo, a cobrança judicial das dívidas fixadas por este Acórdão, nos termos do art. 28, inciso II, da Lei nº 8.443, de 1992, caso não atendida a notificação; e 
	9.5. determinar que a unidade técnica envie a cópia deste Acórdão, acompanhado do Relatório e da Proposta de Deliberação, à Procuradoria da República no Estado do Acre, nos termos do art. 16, § 3º, da Lei nº 8.443, de 1992, e do art. 209, § 7º, do RITCU, para o ajuizamento das ações civis e penais cabíveis.

Tomada de contas especial (TCE) instaurada pelo Fundo Nacional do Meio Ambiente (FNMA) em desfavor de Sérgio Alécio e Divino Firmiano do Carmo, em solidariedade com a Central de Associações dos Pequenos Produtores Rurais de Epitaciolândia e Brasiléia  Capeb, como ex-presidentes da entidade, diante da omissão no dever de prestar contas dos recursos federais inerentes ao Convênio nº 34/2001 destinado à promover a capacitação de comunidades de seringueiros e ribeirinhos, visando à melhoria da produção e qualidade de vida, através de conceitos de cooperativismo/associativismo, preparando-os para um modelo de gestão e melhor aproveitamento das oportunidades de mercado sob o montante de R$ 87.574,00 pelo aporte de R$ 51.814,00 em recursos federais e de R$ 35.760,00 em recursos da contrapartida.

Segunda Câmara

Ministério do Meio Ambiente.

3. Responsáveis: Divino Firmiano do Carmo (CPF XXX.466.409-XX), Sérgio Alécio (CPF XXX.494.989-XX) e Central de Associações de Pequenos Produtores Rurais e Extrativistas de Epitaciolândia e Brasiléia (CNPJ 84.300.649/0001-18).

13.1. Ministros presentes: Ana Arraes (Presidente) e Aroldo Cedraz.
13.2. Ministros-Substitutos convocados: Augusto Sherman Cavalcanti e Marcos Bemquerer Costa.
13.3. Ministro-Substituto presente: André Luís de Carvalho (Relator).

ACORDAO-COMPLETO-2410629

Acórdão 7132/2020 - Segunda Câmara

ACORDAO-COMPLETO-2479621

Acórdão 8086/2021 - Segunda Câmara

SERGIO ALECIO

ANDRÉ DE CARVALHO

Trata-se de tomada de contas especial (TCE) instaurada pelo Fundo Nacional do Meio Ambiente (FNMA) em desfavor da Central de Associações dos Pequenos Produtores Rurais de Epitaciolândia e Brasiléia - Capeb, além de Sérgio Alécio e Divino Firmiano do Carmo, como ex-presidentes da entidade (gestões: de 2/2/2001 a 27/3/2005 e de 28/3/2005 a 31/12/2006) , diante da omissão no dever de prestar contas dos recursos federais inerentes ao Convênio nº 34/2001 destinado a "promover a capacitação de comunidades de seringueiros e ribeirinhos, visando à melhoria da produção e qualidade de vida, através de conceitos de cooperativismo/associativismo, preparando-os para um modelo de gestão e melhor aproveitamento das oportunidades de mercado" sob o montante de R$ 87.574,00 pelo aporte de R$ 51.814,00 em recursos federais e de R$ 35.760,00 em recursos da contrapartida.
2.	Após a análise final do feito, o auditor federal da Secex-TCE lançou o seu parecer conclusivo à Peça 55 (fls. 1/12) , com a anuência dos dirigentes da unidade técnica (Peças 56 e 57) , nos seguintes termos:
	" (...) Histórico
2. Conforme disposto no Termo de Convênio (peça 1, p. 268-284) , foram previstos R$ 87.574,00 para a execução do objeto, sendo R$ 51.814,00 por parte da concedente e R$ 35.760,00 por parte do proponente. 
3. O ajuste tinha vigência inicial prevista para o período de 15/10/2001 a 30/10/2003, conforme consta no Ofício 198/MMA, de 5/2/2002 (peça 1, p. 318) . No entanto, após a assinatura do 5º Termo Aditivo ao Convênio 34/2001, em 30/6/2005 (peça 3, p. 365-367) , a vigência do ajuste foi prorrogada para 31/12/2005, com prestação de contas prevista para 1/3/2006. 
4. Segundo a Nota Técnica 16/2013 (peça 4, p. 204-206) , os recursos federais foram repassados da seguinte forma:
	Ordens Bancárias
	Valores em R$

	2001OB000882 de 17/10/2001
	14.556,00

	2002OB000389 de 4/11/2002
	6.872,00

	2002OB000409 de 20/11/2002
	16.036,00

	2005OB900041 de 3/5/2005
	10.045,00

	Total
	51.814,00

5. Expirado o prazo sem a devida prestação de contas, foi elaborada a Nota Técnica 172/ GEPRO/FNMA, de 16/10/2007, a qual propôs que fossem adotadas providencias para abertura do processo de tomada de contas especial - TCE, tendo em vista o tempo transcorrido sem que houvesse qualquer manifestação da instituição convenente (peça 4, p. 100-104) . 
6. Em seguida, foi elaborado o Parecer Financeiro 180/CORE/ FNMA, de 3/12/2008, que concluiu estar o convênio em condições de instauração de TCE, em virtude de não comprovação da aplicação dos recursos repassados (peça 4, p. 108-112) . 
7. Foram, então, expedidos os ofícios 1206, de 19/10/2009 (peça 4, p. 116-120) , e 1212, de 19/10/2009 (peça 4, p. 128-130) , endereçados aos Srs. Sérgio Alécio e Divino Firmiano do Carmo, respectivamente ex-presidente e presidente da Capeb, notificando-os a devolver os recursos federais correspondentes ao valor repassado pelo concedente, devido a não apresentação da prestação de contas final do Convênio 34/2001. 
8. Não atendidas as primeiras notificações, foram expedidos os Ofícios 824, de 31/7/2012 (peça 4, p. 144-145) , endereçado ao Sr. Divino Firmiano do Carmo, presidente da Capeb, e 825, de 31/7/2012, endereçado ao Sr. Sérgio Alécio (peça 4, p. 150-151) , ex-presidente da Capeb, reiterando a necessidade de devolução dos recursos federais repassados. 
9. No entanto, as comunicações referidas no parágrafo anterior restaram infrutíferas, dado que não se conseguiu localizar seus destinatários, o que levou à publicação de edital de notificação do Sr. Divino Firmiano do Carmo, presidente da Capeb, e do Sr. Sérgio Alécio, ex-presidente da entidade, no Diário Oficial da União - DOU do dia 24/1/2013 (peça 4, p. 178 e 190) . 
10. Instaurada a TCE, foi elaborado o Relatório de TCE 24, de 30/10/2014, o qual concluiu serem responsáveis pelo débito perseguido nestes autos, no valor histórico de R$ 51.814,00, os Srs. Sérgio Alécio e Divino Firmiano do Carmo, assim como a própria entidade convenente, devido à omissão no dever de prestar contas dos recursos do Convênio 34/2001 (peça 4, p. 268-274) . 
11. Passo seguinte, a Secretaria Federal de Controle Interno da Controladoria-Geral da União emitiu o Relatório de Auditoria 582/2015 (peça 4, p. 288-290) , em que anuiu com o Relatório de Tomada de Contas Especial. 
12. Tal posição foi acompanhada pelas demais instâncias do referido órgão de controle interno, posto o Certificado de Auditoria (peça 4, p. 292) e o Parecer do Dirigente do Órgão de Controle Interno (peça 4, p. 293) veicularem manifestações pela irregularidade das contas sem qualquer ressalva. 
13. Em seguida, de acordo com o pronunciamento ministerial (peça 4, p. 298) , a Ministra de Estado do Meio Ambiente atestou haver tomado conhecimento das conclusões contidas no relatório e certificado de auditoria, bem como no parecer do dirigente do órgão de controle interno, determinando o envio do processo a este Tribunal para fins de julgamento, nos termos do art. 71, inciso II, da Constituição Federal. 
14. Já no âmbito do TCU, o auditor da Secex-AC, que atuou anteriormente no presente processo, propôs os seguintes encaminhamentos em sua instrução (peça 25, p. 8) : 
'54.1. encerrar o processo e arquivar os autos, com fundamento no art. 6º, II, c/c o art. 19 da IN TCU 71/2012, e no art. 212 do Regimento Interno do TCU, por falta de pressupostos de desenvolvimento válido e regular do processo e em atenção aos princípios do contraditório, da ampla defesa e da segurança jurídica (item 52) ; 
54.2. dar ciência ao Fundo Nacional do Meio Ambiente sobre a ausência de adoção tempestiva de providências com vistas à obtenção do ressarcimento dos recursos públicos repassados à Central de Associações dos Pequenos Produtores Rurais de Epitaciolândia e Brasiléia - Capeb, por meio do Convênio 34/2001 (Siafi 420575) , em afronta ao disposto no art. 4º da IN/TCU 71/2012, o que caracteriza infração à norma legal e sujeita a autoridade administrativa federal omissa à responsabilização administrativa e às sanções cabíveis, com vistas à adoção de providências internas que previnam a ocorrência de outras semelhantes (item 53) ; 
54.3. encaminhar cópia do presente Acórdão aos Srs. Sérgio Alécio e Divino Firmiano do Carmo, ex-gestores da entidade, e à Central de Associações dos Pequenos Produtores Rurais de Epitaciolândia e Brasiléia - Capeb, beneficiária dos recursos federais recebidos, bem como ao Fundo Nacional do Meio Ambiente - FNMA; 
54.4. dar ciência desta deliberação à Subsecretaria de Planejamento, Orçamento e Administração do Ministério do Meio Ambiente'. 
17. Como fundamento para a proposta acima, argumentou-se que (peça 25, p. 5) : 
'38. Todavia, há de ser considerado o grande lapso temporal ocorrido desde o fato gerador do débito em 2001, 2002 e 2005, quando do recebimento e aplicação dos recursos federais, e a data da instauração de TCE, ocorrida somente em 2014, após mais de nove anos do último crédito na conta respectiva do convênio, e uma possível citação dos responsáveis no exercício de 2018, mais de 13 anos após o último repasse de recursos federais'. 
18. Por fim, foi salientado que (peça 25, p. 5) : 
'40. Portanto, o próprio TCU reconheceu que passado longo lapso de tempo, superior a dez anos, para instauração de TCE, fica dispensado tal procedimento, e, caso instaurada a TCE dentro do prazo decenal, pendente de citação válida no âmbito do TCU, aplica-se o mesmo dispositivo, afinal, prazo superior a dez anos para citar o responsável, prejudica o contraditório, a ampla defesa e a segurança jurídica, como já sedimentou esta Corte de Contas nos Acórdãos 2443/2014 - Relator Min. José Jorge, 4464/2013 - Relator Min. José Jorge e 1395/2014 - Relator Min. Raimundo Carreiro, todos da 2ª Câmara, e Acórdão 4449/2014 - Relator Min. Weder de Oliveira e Acórdão 2513/2014 - Relator Min. Weder de Oliveira, ambos da 1ª Câmara'. 
15. Entretanto, em seu pronunciamento (peça 26, p. 3-4) , o diretor divergiu da proposta do auditor, argumentando que, consoante tem decidido o TCU de maneira reiterada, para que se chegue a esse encaminhamento se faz necessário demonstrar que essa questão trouxe prejuízo para a defesa dos responsáveis (Acórdão 3457/2017-TCU-Segunda Câmara - Relator Ministro-Substituto Marcos Bemquerer; Acórdão 854/2016-TCU-Plenário - Relator Ministro Benjamin Zymler; Acórdão 6018/2015-TCU-Segunda Câmara - Relatora Ministra Ana Arraes; Acórdão 6974/2014-TCU-Primeira Câmara - Relator Ministro-Substituto Augusto Sherman) . 
16. Diante do exposto, o diretor propôs a citação dos Srs. Sergio Alécio (CPF XXX.494.989-XX) e Divino Firmiano do Carmo (CPF XXX.466.409-XX) , ex-presidentes do Centro de Associação de Pequenos Produtores Rurais e Extrativistas de Epitaciolândia e Brasiléia - Capeb, e da própria entidade convenente (peça 26, p. 8-9) . 
17. O Secretário manifestou-se de acordo com a proposta formulada pelo diretor (peça 27) e, diante da delegação de competência conferida pelo Relator, Ministro André de Carvalho, efetivou a citação dos responsáveis (peças 31, 32 e 33) . 
18. A correspondência à Capeb retornou com o motivo "endereço insuficiente" e foi novamente enviada para o endereço correto (peça 36) e entregue (peça 40) . 
19. O Ofício contendo a citação do Sr. Divino Firmiano do Carmo também retornou, tendo em vista que a correspondência não foi retirada na Agência dos Correios (peça 38) , de forma que o responsável precisou ser citado por edital (peças 39, 41 e 42) . 20. Já a citação do Sr. Sérgio Alécio foi devidamente entregue (peça 37) . 
Exame Técnico 
Alegações de Defesa do Sr. Sergio Alécio (CPF XXX.494.989-XX) 
21. Do documento apresentado pelo responsável em destaque (peça 50) , extraem-se os argumentos de defesa a seguir apresentados. 
22. Primeiramente, o Sr. Sergio Alécio informa que renunciou à presidência da Capeb em janeiro de 2005 e que, desde que o convênio foi celebrado, foi mantida a sua execução e tratativas periódicas com o Ministério do Meio Ambiente (MMA) durante sua gestão à frente da Capeb (peça 50, p. 1-2) . 
23. Ele afirma, ainda, que, em janeiro de 2005, mesmo mês em que deixou a presidência da entidade, houve a aprovação da prestação de contas parcial, em seus aspectos de execução, o que demonstraria que o convênio estava regular e em execução (peça 50, p. 2) . 
24. Em seguida, alega que a nova diretoria da Capeb, por meio de seu presidente, Sr. Divino Firmiano do Carmo, apresentou justificativas e solicitou novo aditivo através do Ofício Capeb 0015/2005, de 10/3/2005. 
25. Segundo o Sr. Sergio Alécio afirma, o pedido de aditivo foi analisado e aprovado pelo MMA, sendo destacado pela consultoria jurídica do Ministério o seguinte: 'Previamente à celebração do aditivo, faz-se mister que sejam regularizadas quaisquer pendências de ordem técnica ou financeiro-orçamentária porventura existentes no momento da celebração do aditamento' (peça 50, p. 2-3) . 
26. Tendo em vista, então, que o termo aditivo foi devidamente celebrado pela nova diretoria da Capeb, em 30/6/2005, ele deduz que eventuais pendências foram consideradas regularizadas pelo Ministério. Ainda como indicativo dessa regularização, cita esta passagem de despacho exarado pela Coordenação de Contratos e Convênios do MMA à folha 560 do processo 02000.001784/2001-16: 
'Esclarecemos que a documentação básica e necessária à instrução do processo, prevista na legislação em vigor, consta dos autos que deram origem à celebração do instrumento principal, tendo sido, nesta oportunidade, complementada naquilo que coube, e que os prazos de execução, vigência e prestação de contas estão de conformidade com o art. 7º, incisos III e VIII, da IN/STN 01/97, alterados pela IN/STN 02/2002'. 
27. Acrescenta que terceiros confirmaram a realização das atividades previstas no plano de trabalho. 
28. Em resposta ao parecer que aprovou tecnicamente a prestação de contas parcial (peça 3, p. 289-293) , afirma que: i) o curso de manejo florestal Madeireiro Sustentável foi fomentado em substituição a oura atividade; ii) as reuniões de planejamento foram realizadas pelos técnicos e coordenadores dos projetos, diretores da Capeb e representantes das famílias contempladas; iii) as mobilizações das comunidades foram realizadas pelos técnicos, coordenadores do projeto, lideranças comunitárias e diretoria da Capeb, usando avisos por rádio, reuniões, visitas, afixação de avisos e cartazes etc.; porém o tempo decorrido, a pouca disponibilidade de registros fotográficos, vídeos não permitiram reunir os devidos comprovantes. 
29. Menciona a existência de fotografias que comprovariam a realização das atividades, ao tempo que pede ao Tribunal ajuda para localiza-las. Também pede acesso aos dados bancários encaminhados pelo Bando do Brasil (peça 20) , relativos ao período 8/2001 a 12/2007. 
30. Cabe salientar, ainda, que o Sr. Sérgio Alécio apresentou o Ofício Capeb 001/2018, emitido em 28/1/2018 pelo então Presidente da entidade, Sr. José Sabino da Silva, que diz (peça 50, p. 42-43) : 
'Quando assumi a presidência da CAPEB, não foram repassadas informações e documentos referentes a execução do convênio 34/2001. Na época, encontrei o escritório da CAPEB fechado há anos, com goteiras devido a cobertura estar com telhas quebradas e sinais de arrombamento, tendo sido boa parte da documentação da CAPEB molhada, mofada, danificada por insetos ou perdida, podendo inclusive ter sido extraviada por vândalos. Desde então tenho buscado recuperar os documentos extraviados, atender as solicitações de entidades, entre outras ações para retomar as atividades da CAPEB. Todavia, apesar das buscas já realizadas em parte dos documentos remanescentes, não encontrei documentos específicos que tratam da execução do referido convênio. Entretanto, farei novos levantamentos e caso venha a encontrá-los, enviarei para atendimento ao solicitado pelo Senhor'.
31. Por tudo isso, o Sr. Sérgio Alécio solicita: i) a exclusão do seu nome do rol de responsáveis, pois a prestação de contas parcial por ele apresentada foi aprovada pelo MMA, sendo em seguida, já com a nova diretoria, repassada a última parcela e celebrado o quinto termo aditivo do convênio, de forma que as responsabilidades inerentes ao período em que esteve à frente da presidência da Capeb foram por ele cumpridas, não cabendo, neste sentido, a imputação de responsabilidades quanto à não prestação de contas final do referido convênio, uma vez essa tarefa ficou a cargo do presidente que o sucedeu (peça 50, p. 3) ; ii) em caso de não acolhimento do pedido anterior, que seja concedido 60 dias para complementação/conclusão da defesa; iii) apoio para obtenção de registros fotográficos enviados por e-mail ao MMA; vi) disponibilizar dados bancários mencionados. Análise das Alegações de Defesa do Sr. Sergio Alécio (CPF XXX.494.989-XX) .
32. Conforme ata da Assembleia Geral Ordinária realizada em 28/3/2005, uma nova diretoria, presidida pelo Sr. Divino Firmiano do Carmo, foi eleita e empossada para suceder a gestão do Sr. Sérgio Alécio (peça 50, p. 18) . 
33. O novo presidente, Sr. Divino Firmiano do Carmo, exerceu seu mandato de 28/3/2005 a 31/12/2006, período em que foi assinado o quinto termo aditivo (30/6/2005; peça 3, p. 365-367) , foi repassada a última parcela do Convênio (3/5/2005; peça 4, p. 204-206) , terminou a vigência do ajuste (31/12/2005, peça 3, p. 365-367) , bem como, venceu o prazo para a prestação de contas do convênio (1/3/2006) . 
34. Conforme alegado pelo Sr. Sergio Alécio, a Coordenadora do Núcleo Sociedades Sustentáveis do Fundo Nacional do Meio Ambiente (FNMA) aprovou, com base nas informações do Parecer Técnico 008/2005/Gepro/FNMA, de 28/1/2005 (peça 3, p. 289-295) , a Prestação de Contas Parcial, em seus aspectos de execução física do Convênio 34/2001 (Siafi 420575) , afirmando que as eventuais pendências poderiam ser equacionadas no Relatório de Cumprimento de Objeto Final (peça 3, p. 295) . 
35. Além disso, assim como alegou o Sr. Sergio Alécio, a Consultoria Jurídica do MMA, por meio da Informação 292/Conjur/MMA/2005, de 21/5/2005, sugeriu que, previamente à celebração do quito termo aditivo, fossem regularizadas quaisquer pendências de ordem técnica ou financeiroorçamentário porventura existentes (peça 3, p. 353) . 
36. Consta nos autos (peça 2, p. 187-196) , cópia do relatório 108263/2002 da Controladoria Geral da União (CGU) , o qual confirma a existência de elementos comprobatórios da execução até então do objeto (como fotografias) , diz que os cursos ocorreram dentro das comunidades, que o material adquirido era de boa qualidade e a preços abaixo do previsto no projeto. Isso faz prova da execução física da parcela a cargo do Sr. Sérgio. 
37. O relatório fiscal concluiu pelo alcance de 75% da meta executada, eis que não foi atingido o número de pessoas planejado, mas que o déficit poderia ser compensado ao final da execução do convênio. O relatório aponta, ainda, o pagamento de serviços e diárias a servidor público municipal, no montante de R$ 19.200,00, sugerindo sua glosa. Discordo da glosa sugerido pela CGU, porque a vedação ao pagamento de servidores públicos prevista nas normas de convênios só alcança os agentes do próprio convenente, o que, neste caso, não ocorreu, pois a Capeb não é uma entidade privada. Ademais, a remuneração não foi paga com recursos do convênio (ver peça 2, p. 295) . 
38. Portanto, é possível concluir pela execução física da parcela do convênio durante a gestão do Sr. Sérgio, restando avaliar a comprovação sob o aspecto financeiro. 
39. Em termos financeiros, verifica-se que o gestor encaminhou na prestação de contas da primeira parcela dos recursos (peças 1, p. 340-402, e 2, p. 1-59) extratos bancários, recibos e notas fiscais. O parecer financeiro 148/2002 (peça 2, p. 69-73) , que analisou a documentação, contestou apenas o pagamento de CPMF (R$ 75,47) e despesas bancárias (R$ 40,00) , despesas estas que não merecem devolução do valor, por se tratar, respectivamente, de tributo cuja exigência independe da vontade do gestor, e de despesa bancária decorrente do natural uso da conta específica. 
40. Quanto às despesas da primeira parcela do convênio, percebe-se nexo causal entre a documentação comprobatória e a correspondente movimentação bancária, de modo que se pode concluir pela comprovação da boa e regular aplicação dos recursos referente a tais despesas, no importe de R$ 12.240,38, lembrando que ficou em 20/5/2002 um saldo de R$ 2.307,62 dessa primeira parcela. 
41. Cabe salientar, entretanto, que a obrigação de apresentar a prestação de contas final recaiu sobre o seu sucessor, Sr. Divino Firmiano do Carmo, que era o Presidente da entidade à época do término do ajuste e do prazo final para a apresentação da devida prestação de contas. 
42. Além disso, conforme relato do Sr. José Sabino da Silva, Presidente da Capeb em 2018, quando assumiu a presidência em 2009, ele recebeu o escritório da Capeb fechado há anos, com goteiras devido a cobertura estar com telhas quebradas e sinais de arrombamento, tendo sido boa parte da documentação da Capeb molhada, mofada, danificada por insetos ou perdida, podendo inclusive ter sido extraviada por vândalos. Desde então ele afirma que tem buscado recuperar os documentos extraviados, atender as solicitações de entidades, entre outras ações para retomar as atividades da Capeb. Todavia, ele afirma que, apesar das buscas já realizadas em parte dos documentos remanescentes, não encontrou documentos específicos que tratam da execução do Convênio 34/2001 (peça 50, p. 2 e 42-43) . 
43. Assim, devido à impossibilidade de o Sr. Sergio Alécio resgatar os documentos para a prestação das contas referente às duas últimas parcelas recebidas durante a sua gestão, e tendo em vista que ele não deu causa à essa impossibilidade, já que prestou contas dos recursos por ele geridos, que o prazo para prestação de conatas final se encerrou depois de sua saída da entidade e que a sua notificação ocorreu só em 2013 (peça 4, p. 190) , ou seja, após a perda das documentações narrada pelo Sr. José Sabino da Silva, justo se faz considerar iliquidáveis suas contas relativamente ao saldo (R$ 2.307,62) da primeira parcela e aos recursos da segunda e terceira parcelas (R$ 22.908,00) , com o trancamento delas, conforme dispõe os arts. 20 e 21 da Lei 8.443/1992 c/c art. 211, § 1°, do Regimento Interno do TCU, bem como pela regularidade dos recursos da parcela inicial aplicados por ele, acolhendo, assim, suas alegações de defesa.
Alegações de Defesa da Capeb (CNPJ 84.300.649/0001-18) 
44. O atual presidente da Capeb, Sr. José Sabino da Silva, alegou, na resposta apresentada à citação da entidade, que, no período de 2005 a 2009, a Capeb passou por diversas mudanças de presidentes e demais membros da diretoria, o que resultou em descontinuidades na sua gestão, bem como redução e paralisação de algumas atividades (peça 53, p. 1) . 
45. Ele afirma que, no período após o término da vigência do convênio, ocorreram perdas de documentos e de computadores, principalmente por danos físicos, causados, por exemplo, por goteiras e ataques de insetos no escritório, devido ao longo tempo fechado (mais de dez anos) , o que gerou e continua gerando enormes transtornos e prejuízos (peça 53, p. 1) . 
46. Com isso, alega o atual presidente que grande parte da documentação da Capeb foi perdida, incluindo a parte que tratava da prestação de contas do convênio em questão, podendo ser afirmado que esses foram os principais motivos pelo qual a prestação de contas final do Convênio 34/2001 não foi apresentada (peça 53, p. 1) . 
47. Ele salienta que, devido a esses motivos, aliado ao longo espaço de tempo entre a celebração e conclusão do convênio (2001 a 2005) e a apresentação das alegações de defesa (2018) , apesar de todos os esforços realizados pelos ex-diretores e coordenadores do projeto, não foram localizados documentos adicionais para serem apresentados ao TCU visando a prestação de contas final do convênio (peça 53, p. 1-2) . 
48. Segundo o atual presidente, durante as diversas tratativas e conversas realizadas nas últimas semanas com os ex-diretores da Capeb e coordenadores do projeto, os mesmos destacaram que o convênio foi executado em sua plenitude, tendo sido realizadas todas as atividades repactuadas após a aprovação da prestação de contas parcial, por ocasião da celebração do último termo aditivo (peça 53, p. 2) . 
49. Argumenta ausência de indícios de desvios de finalidade, irregularidades ou má-fé quanto à aplicação dos recursos. 
50. Por fim, o representante da Capeb alega que, diante das dificuldades elencadas, que impossibilitam ou limitam a apresentação de documentos adicionais para prestação de contas final, principalmente devido ao lapso de tempo desde a celebração do convênio, a oportunidade do contraditório e da ampla defesa encontra-se impossibilitada de ser atendida (peça 53, p. 2) . 
51. Com isso, pede o trancamento das contas ou a concessão de novo prazo e orientações sobre procedimentos, instrumentos ou documentos alternativos que podem ser apresentados para sanear o processo. Análise das Alegações de Defesa da Capeb (CNPJ 84.300.649/0001-18) 
52. Em certas situações, a passagem do tempo pode dificultar a defesa dos responsáveis em processo de tomada de contas especial, caso em que o Tribunal poderá decidir pelo trancamento das contas que forem consideradas iliquidáveis e, consequentemente, pelo arquivamento do processo, conforme dispõem os arts. 20 e 21 da LOTCU. 
53. Entretanto, esse fato (passagem do tempo) , por si só, não é motivo suficiente para arquivamento de processo. Consoante tem decidido este Tribunal de maneira reiterada, para que se chegue a essa conclusão, faz-se necessário demonstrar que essa questão trouxe prejuízo para a defesa dos responsáveis: 
'Acórdão 3457/2017-TCU-Segunda Câmara (Tomada de Contas Especial, Relator Ministro-Substituto Marcos Bemquerer) 
Direito Processual. Princípio da ampla defesa. Tempestividade. Prejuízo. Imprescritibilidade. Débito. 
O mero transcurso do tempo não acarreta, em toda e qualquer situação, prejuízo à ampla defesa ou à constituição do contraditório, devendo a configuração de tal prejuízo ser analisada em cada caso concreto, sob pena de violar-se a regra da imprescritibilidade das ações de cobrança de dano ao erário.  
Acórdão 854/2016-TCU-Plenário (Tomada de Contas Especial, Relator Ministro Benjamin Zymler) 
Direito Processual. Princípio da ampla defesa. Tomada de contas especial. Arquivamento. Intempestividade. 
O mero transcurso de dez anos entre a data do ato irregular e a citação não é razão suficiente para o arquivamento da tomada de contas especial, sem exame de mérito. É preciso que, além disso, fique demonstrado efetivo prejuízo à ampla defesa.  
Acórdão 6974/2014-TCU-Primeira Câmara (Embargos de Declaração, Relator Ministro-Substituto Augusto Sherman) 
Processual. Contraditório e ampla defesa. Transcurso do tempo. 
Somente o longo decurso de tempo entre a data da transferência dos recursos e a instauração da tomada de contas especial não é suficiente para o trancamento das contas, o qual só ocorrerá após a verificação de que o lapso temporal tenha prejudicado efetivamente o exercício, pelo responsável, do direito à ampla defesa e ao contraditório'. 
54. Feitas essas ponderações, cabe avaliar se, no caso concreto destes autos, o decurso de longo tempo entre a data da ocorrência dos fatos inquinados de irregulares, que remontam aos anos de 2001 a 2005, e a instauração da TCE, podem trazer prejuízo aos princípios do contraditório e ampla defesa, em desfavor destes. 
55. Conforme alegado pela Capeb, após o término da vigência do convênio, ocorreram perdas de documentos e de computadores, principalmente por danosfísicos, causadas, por exemplo, por goteiras e ataques de insetos ao escritório da entidade, devido ao logo tempo fechado (mais de dez anos) , o que gerou e continua gerando enormes transtornos e prejuízos (peça 53, p. 1) . 
56. Ademais, apesar de ser obrigação dos responsáveis o ônus de evidenciar o regular emprego da integralidade dos recursos públicos, por meio de documentação consistente, nos termos do instrumento do convênio, apta a demonstrar cabalmente os gastos efetuados na execução do objeto ajustado, cabe ao tomador de contas notifica-los sobre a omissão no dever de prestar contas, caso não o tenha feito. 
57. No entanto, após a assinatura do quinto termo aditivo, de maneira nebulosa, o FNMA não conseguiu mais nenhuma comprovação de notificação da Capeb sobre os demais fatos do convênio, notadamente quanto aos ofícios encaminhados cobrando o envio da prestação de contas, de modo que a notificação dos gestores da entidade face à omissão em apresentar as contas foi realizada por edital no Diário Oficial da União - DOU do dia 24/1/2013 (peça 4, p. 178 e 190) , mais de dez ano depois do repasse de três das quatro parcelas do Convênio. 
58. Apesar do extenso lapso temporal entre o prazo final para prestação de contas (1/3/2006) e a citação dos responsáveis (7/3/2018) e das justificativas apresentadas pela Capeb sobre a dificuldade em reaver os documentos para a prestação de contas do Convênio nesse momento, a entidade contribuiu para o possível caso fortuito/de força maior, quando não aprestou as contas no tempo devido, tendo plena consciência dessa obrigação, não cabendo, nesse caso, o trancamento das contas e o arquivamento do processo (Acórdão 1499/2018-TCU-Plenário - Relator Min. Augusto Nardes; Acórdão 4703/2018-TCU-Segunda Câmara - Relatora Min. Ana Arraes) . 
59. Quanto à alegada ausência de indícios de desvio de finalidade, irregularidades e má-fé na aplicação dos recursos, ela, mesmo que verdadeira, não socorre o responsável. A uma, porque não restou comprovada boa-fé na conduta de seu gestor Divino Firmiano. Finalmente, porque o débito apontado tem como causa a omissão na apresentação da prestação de contas final do convênio. E, nos termos desta passagem do voto da Decisão 225/2000-TCU-2ª Câmara, rel. Adyson Motta, a não comprovação da lisura no trato dos recursos públicos autoriza presumir que o dinheiro foi aplicado irregularmente, resultando em débito. Pior, então, no caso em tela, em que sequer houve prestação de contas final: 
'A não-comprovação da lisura no trato de recursos públicos recebidos autoriza, a meu ver, a presunção de irregularidade na sua aplicação. Ressalto que o ônus da prova da idoneidade no emprego dos recursos, no âmbito administrativo, recai sobre o gestor, obrigando-se este a comprovar que os mesmos foram regularmente aplicados quando da realização do interesse público. Aliás, a jurisprudência deste Tribunal consolidou tal entendimento no Enunciado de Decisão nº 176, verbis: "Compete ao gestor comprovar a boa e regular aplicação dos recursos públicos, cabendo-lhe o ônus da prova". Há que se destacar, ainda, que, além do dever legal e constitucional de prestar contas do bom e regular emprego dos recursos públicos recebidos, devem os gestores fazê-lo demonstrando o estabelecimento do nexo entre o desembolso dos referidos recursos e os comprovantes de despesas realizadas com vistas à consecução do objeto acordado'. 
60. Dessa forma, tendo em vista que somente a primeira parcela do convênio foi aprovada técnica e financeiramente, restam não comprovadas, por falta de documentação que confirme a execução física e regularidade financeira, os seguintes repasses, devendo, portanto, serem rejeitadas as alegações de defesa da entidade e imputado débito na quantia original dos valores abaixo:
	Ordens Bancárias
	Valores em R$

	Saldo da 1ª parcela em 20/5/2002
	  2.307,62

	2002OB000389 de 4/11/2002
	  6.872,00

	2002OB000409 de 20/11/2002
	16.036,00

	2005OB90041 de 3/5/2005
	   4.305,00

	2005OB90041 de 3/5/2005
	10.045,00

	Total
	39.565,62

Análise da Responsabilidade do Sr. Divino Firmiano do Carmo (CPF XXX.466.409-XX) - Revelia 
61. A correspondência contendo o ofício de citação do Sr. Divino Firmiano do Carmo retornou com o motivo "não procurado" (peça 38) , tendo em vista que ela não foi retirada na Agência dos Correios, de forma que o responsável precisou ser citado por edital (peças 41 e 42) . 
62. Entretanto, mesmo após a citação por edital, o Sr. Divino Firmiano do Carmo não apresentou suas alegações de defesa referente à omissão no dever de prestar contas do Convênio 34/2001. 
63. Nos processos do TCU, a revelia não leva à presunção de que seriam verdadeiras todas as imputações levantadas contra os responsáveis, diferentemente do que ocorre no processo civil, em que a revelia do réu opera a presunção da verdade dos fatos narrados pelo autor. Dessa forma, a avaliação da responsabilidade do agente não pode prescindir da prova existente no processo ou para ele carreada. 
64. Ao não apresentar sua defesa, o responsável deixou de produzir prova da regular aplicação dos recursos sob sua responsabilidade, em afronta às normas que impõem aos gestores públicos a obrigação legal de, sempre que demandados pelos órgãos de controle, apresentar os documentos que demonstrem a correta utilização das verbas públicas, a exemplo do contido no art. 93 do Decreto-Lei 200/67: 'Quem quer que utilize dinheiros públicos terá de justificar seu bom e regular emprego na conformidade das leis, regulamentos e normas emanadas das autoridades administrativas competentes.'
65. Mesmo com as alegações de defesa não sendo apresentadas, considerando o princípio da verdade real que rege esta Corte, procurou-se buscar em manifestações na fase interna desta Tomada de Contas Especial e nas alegações apresentadas pelos demais responsáveis se havia algum argumento que pudesse ser aproveitado a seu favor. 
66. Entretanto, no presente caso, não foi encontrada nenhuma manifestação que pudesse elidir a irregularidade apontada e comprovar a boa aplicação dos recursos. 
67. Conforme já mencionado, a obrigação de apresentar a prestação de contas final recaiu sobre o Sr. Divino Firmiano do Carmo, que era o Presidente da entidade à época do término do ajuste e do prazo final para a apresentação da devida prestação de contas. 
68. Assim, apesar do extenso lapso temporal entre o prazo final para prestação de contas (1/3/2006) e a citação dos responsáveis (7/3/2018) e da eventual dificuldade em reaver os documentos para a prestação de contas do Convênio alegada pelos outros dois citados, o Sr. Divino Firmiano do Carmo contribuiu para o possível caso fortuito/de força maior, quando não aprestou as contas no tempo devido, tendo plena consciência dessa obrigação, não cabendo, nesse caso, o trancamento das contas e o arquivamento do processo (Acórdão 1499/2018-TCU-Plenário - Relator Min. Augusto Nardes; Acórdão 4703/2018-TCU-Segunda Câmara - Relatora Min. Ana Arraes) . 
69. Dessa forma, tendo em vista que somente a primeira parcela do convênio foi aprovada técnica e financeiramente, restam não comprovadas os seguintes repasses, cujo débito deve ser imputado solidariamente ao Sr. Divino Firmiano do Carmo e à Capeb:
	Ordens Bancárias
	Valores em R$

	Saldo da 1ª parcela em 20/5/2002
	  2.307,62

	2002OB000389 de 4/11/2002
	  6.872,00

	2002OB000409 de 20/11/2002
	16.036,00

	2005OB90041 de 3/5/2005
	   4.305,00

	2005OB90041 de 3/5/2005
	10.045,00

	Total
	39.565,62

70. No que se refere a uma possível multa ao Sr. Divino Firmiano do Carmo pela não apresentação da prestação de contas final, uma vez passados mais de dez anos do fato gerador (1/3/2006) sem autorização de sua citação ou audiência, a pretensão punitiva do Tribunal já se encontra prescrita, não cabendo mais nenhuma medida voltada à aplicação de sanção, conforme Acórdão 1441/2016-TCU-Plenário, rel. Benjamyn Zymler, que uniformizou a jurisprudência acerca dessa questão, decidindo que referida aplicação se subordina ao prazo geral de prescrição indicado no art. 205 do Código Civil, que é de 10 anos, contado da data de ocorrência da irregularidade sancionada, nostermos do art. 189 do Código Civil. 
Conclusão 
71. Diante da análise das alegações de defesa do Sr. Sergio Alécio, verifica-se que os recursos repassados à Capeb durante sua gestão foram devidamente comprovados, em seu aspecto de execução física, por meio da aprovação técnica da prestação de contas parcial (peça 3, p. 295) , em 28/1/2005. 
72. Além disso, a obrigação de apresentar a prestação de contas final recaiu sobre o seu sucessor, Sr. Divino Firmiano do Carmo, que era o Presidente da entidade à época do término do ajuste e do prazo final para a apresentação da devida prestação de contas. 
73. Dessa forma, devido à impossibilidade de o Sr. Sergio Alécio resgatar os documentos para a prestação das contas referente ao saldo da primeira e às duas últimas parcelas recebidas durante a sua gestão, e tendo em vista que ele não deu causa à essa impossibilidade, já que prestou contas dos recursos por ele geridos, que o prazo para prestação de contas final se encerrou depois de sua saída da entidade e que a sua notificação ocorreu só em 2013 (peça 4, p. 190) , ou seja, após a perda das documentações narrada pelo Sr. José Sabino da Silva (peça 50, p. 42-43) , propõe-se considerar iliquidáveis suas contas relativamente ao saldo (R$ 2.307,62) da primeira parcela e aos recursos da segunda e terceira parcelas (R$ 22.908,00) , com o trancamento dessas contas, conforme dispõe os arts. 20 e 21 da Lei 8.443/1992 c/c art. 211, § 1°, do Regimento Interno do TCU, bem como pela regularidade de suas contas referente aos recursos da parcela inicial aplicados por ele, acolhendo, assim, suas alegações de defesa. 
74. No que diz respeito às responsabilidades do Sr. Divino Firmiano do Carmo e da Capeb, apesar do extenso lapso temporal entre o prazo final para prestação de contas (1/3/2006) e a citação dos responsáveis (7/3/2018) e da eventual dificuldade em reaver os documentos para a prestação de contas do Convênio, eles contribuíram para o possível caso fortuito/de força maior, quando não aprestaram as contas no tempo devido, tendo plena consciência dessa obrigação, não cabendo, nesse caso, o trancamento das contas e o arquivamento do processo (Acórdão 1499/2018-TCU-Plenário - Relator Min. Augusto Nardes; Acórdão 4703/2018-TCU-Segunda Câmara - Relatora Min. Ana Arraes) . 
75. Assim, não havendo manifestação do Sr. Divino Firmiano do Carmo (CPF XXX.466.409-XX) , ex-Presidente da Capeb no período de 28/3/2005 a 31/12/2006, e não havendo elementos para que se possa efetivamente aferir e reconhecer a ocorrência de boa-fé na conduta do responsável, propõe-se o julgamento pela irregularidade das contas, nos termos do art. 202, § 6º, do Regimento Interno/TCU, procedendo-se à condenação do responsável em débito, solidariamente com a Capeb, pela não comprovação da boa e regular aplicação dos recursos repassados em 4/11/2002 (Ordem Bancária 20020B000389) , 20/11/2002 (Ordem Bancária 20020B000409) e 3/5/2005 (Ordens Bancárias 20050B900041 e 2005013900042) e do saldo da primeira parcela dos recursos. 
76. Em relação à uma possível multa pela não apresentação da prestação de contas final, uma vez passados mais de dez anos do fato gerador (1/3/2006) sem autorização de sua citação ou audiência, a pretensão punitiva do Tribunal já se encontra prescrita, não cabendo mais nenhuma medida voltada à aplicação de sanção. 
Proposta de Encaminhamento 
77. Diante do exposto, submetem-se os autos à consideração superior, propondo: 
a) considerar revel o Sr. Divino Firmiano do Carmo (CPF XXX.466.409-XX) , para todos os efeitos, dando-se prosseguimento ao processo, com fulcro no art. 12, § 3º, da Lei n. 8.443/92; 
b) acolher as alegações de defesas do Sr. Sergio Alécio (CPF XXX.494.989-XX) , ex-presidente da Central de Associações de Pequenos Produtores Rurais e Extrativistas de Epitaciolândia e Brasiléia - Capeb, e julgar regulares suas contas referentes aos recursos da primeira parcela aplicados por ele, considerar iliquidáveis as contas referentes ao saldo da primeira parcela e aos recursos da segunda e terceira parcelas do convênio, trancando estas últimas contas, nos termos dos arts. 20 e 21 da Lei 8.443/1992 c/c art. 211, § 1°, do Regimento Interno do TCU; 
c) informar o Sr. Sergio Alécio (CPF XXX.494.989-XX) , que, nos termos § 1° do art. 21 da Lei 8.443/1992, dentro do prazo de cinco anos contados da publicação da decisão terminativa no Diário Oficial da União, o Tribunal poderá, à vista de novos elementos que considere suficientes, autorizar o desarquivamento do processo e determinar que se ultime a respectiva tomada ou prestação de contas; 
d) rejeitar as alegações de defesa Central de Associações de Pequenos Produtores Rurais e Extrativistas de Epitaciolândia e Brasiléia - Capeb (CNPJ 84.300.649/0001-18) ; 
e) julgar irregulares, nos termos dos arts. 1º, inciso I, 16, inciso III, alínea "a", da Lei 8.443/1992 c/c os arts. 19 e 23, inciso III, da mesma Lei, e com arts. 1º, inciso I, 209, inciso I, 210 e 214, inciso III, do Regimento Interno/TCU, as contas da Central de Associações de Pequenos Produtores Rurais e Extrativistas de Epitaciolândia e Brasiléia - Capeb (CNPJ 84.300.649/0001-18) e do Sr. Divino Firmiano do Carmo (CPF XXX.466.409-XX) , condenando-os solidariamente ao pagamento das importâncias a seguir especificadas, atualizadas monetariamente e acrescidas dos juros de mora, calculados a partir das datas discriminadas até a data do efetiva quitação do débito, fixando-lhes o prazo de quinze dias, para que comprovem, perante o Tribunal, o recolhimento dasreferidas quantias aos cofres do Fundo Nacional do Meio Ambiente, nos termos do art. 23, inciso III, alínea "a", da citada lei, abatendo-se, na oportunidade, parcela (s) eventualmente já ressarcida (s) ;
	Valores Originais (R$) 
	Data da Ocorrência
	Débito/Crédito
	Motivação

	2.307,62
	20/5/2002
	Débito
	Omissão no dever de prestar contas

	6.872,00
	4/11/2002
	Débito
	Omissão no dever de prestar contas

	16.036,00
	20/11/2002
	Débito
	Omissão no dever de prestar contas

	14.350,00
	3/5/2005
	Débito
	Omissão no dever de prestar contas

f) autorizar, desde logo, se requerido, com fundamento no art. 28, inciso I, da Lei 8.443, de 1992 c/c o art. 217, §§ 1º e 2º do Regimento Interno, o parcelamento das dívidas em até 36 parcelas, incidindo sobre cada parcela, corrigida monetariamente, os correspondentes acréscimos legais fixando-lhe o prazo de quinze dias, a contar do recebimento da notificação, para comprovar perante o Tribunal o recolhimento da primeira parcela, e de trinta dias, a contar da parcela anterior, para comprovar os recolhimentos das demais parcelas, devendo incidir sobre cada valor mensal, atualizado monetariamente, os juros de mora devidos, no caso do débito, na forma prevista na legislação em vigor, alertando os responsáveis de que a falta de comprovação do recolhimento de qualquer parcela importará o vencimento antecipado do saldo devedor, nos termos do § 2º do art. 217 do Regimento Interno deste Tribunal; 
g) autorizar, desde logo, com fulcro no art. 28, inciso II, da Lei 8.443/92, a cobrança judicial das dívidas, caso não atendidas às notificações; 
h) encaminhar cópia do Acórdão que vier a ser prolatado ao Procurador-Geral da República no Estado do Acre, nos termos do § 3º do art. 16 da Lei 8.443/1992 c/c o § 7º do art. 209 do Regimento Interno do TCU, para adoção das medidas cabíveis, informando-lhe que o inteiro teor da decisão pode ser consultado no endereço www.tcu.gov.br/acordaos; 
i) dar ciência da decisão a ser adotada ao Fundo Nacional do Meio Ambiente (FNMA) e aos responsáveis".
3.	Enfim, por intermédio do Exmo. Sr. Procurador Sérgio Ricardo Costa Caribé, o MPTCU anuiu parcialmente à aludida proposta da unidade técnica, tendo consignado, para tanto, o seu parecer à Peça 58 nos seguintes termos:
	"Trata-se de tomada de contas especial instaurada pelo Fundo Nacional do Meio Ambiente (FNMA) , em decorrência da omissão no dever de prestar contas dos recursos transferidos por meio do Convênio 34/2001 (Siafi 420575) , celebrado com a Central de Associações de Pequenos Produtores Rurais de Epitaciolândia e Brasiléia (Capeb) . 
	2. Foram transferidos recursos federais da ordem de R$ 51.814,00 para a capacitação de comunidades de seringueiros e ribeirinhos, com vistas à melhoria da produção e qualidade de vida, por meio de conceitos de cooperativismo/associativismo, preparando-os para um modelo de gestão e melhor aproveitamento das oportunidades de mercado. A contrapartida a cargo da entidade era de R$ 35.760,00. 
	3. Efetuadas as citações e de posse das defesas apresentadas, a SecexTCE examinou-as e propõe, em pareceres uniformes, acolher parcialmente a defesa do Sr. Sérgio Alécio, julgando regulares suas contas relativas à primeira parcela de recursos transferida e considerando iliquidáveis as contas relativas ao saldo não utilizado e à segunda parcela. Quanto ao Sr. Divino Firmiano do Carmo, revel, e à Capeb, a sugestão é julgar irregulares as contas, condenando-os ao ressarcimento do débito correspondente à segunda e à terceira parcela, sem aplicação de multa, por encontrar-se prescrita. 
	4. De minha parte, manifesto-me parcialmente de acordo com o encaminhamento proposto. 
	5. A razão para a instauração desta TCE foi a omissão no dever de prestar contas dos recursos transferidos, cuja obrigação recaiu sobre o Sr. Divino Firmiano do Carmo, por ser ele o responsável pela apresentação quando o prazo determinado expirou, em 1º/3/2006. Entretanto, a leitura do termo de convênio, assinado pelo Sr. Sérgio Alécio, indica que lhe incumbia, ao longo do período em que esteve à frente da entidade, prestar contas parciais e apresentar documentação relativa aos gastos efetuados, conforme dispositivos que abaixo reproduzo (peça 1, p. 278) : 
	'CLÁUSULA QUARTA - DA PRESTAÇÃO DE CONTAS 
	Fica o Convenente responsável perante o Concedente a apresentar as prestações de contas na forma e nos prazos abaixo descritos: 
	I - Declaração de Gastos Bimestral - DGB O Convenente deverá apresentar, até o quinto dia seguinte ao término do prazo estabelecido na alínea "a", item "II" da cláusula segunda, a Declaração de Gastos Bimestral - DGB, composta de Relação de Pagamentos e do Relatório Sintético de Acompanhamento Físico. 
	II - Prestações de Contas Parciais e Final 
	(...) 
	PARÁGRAFO PRIMEIRO - a Declaração de Gastos Bimestral - DGB evidenciará as despesas realizadas à conta dos recursos do Concedente e do Convenente, e a situação atual das metas/atividades constantes do plano de trabalho, conforme modelos fornecidos pelo Concedente'. 
	
	6. Como se vê, ao longo do período que sucedeu a apresentação da prestação de contas relativa à primeira parcela, o Sr. Sérgio Alécio deveria ter encaminhando ao concedente a documentação mencionada na cláusula convenial acima transcrita, a fim de demonstrar como os recursos vinham sendo gastos. Conforme extrato encaminhado pelo Banco do Brasil, foi ele o responsável por diversas movimentações ocorridas no período seguinte à prestação de contas parcial até sua renúncia à presidência da entidade, em janeiro de 2005 (item não digitálizável na peça 20 - Extrato Agência 3592 Conta-Corrente 6140 - p. 1-6, 15-19, 26-33 e 45) . 
	7. Dessa forma, não vislumbro razões para afastar a solidariedade quanto ao débito correspondente às parcelas recebidas em novembro de 2002, tendo em vista as obrigações previstas no convênio do qual foi signatário quanto à apresentação de declarações de gastos bimestrais e prestação de contas parcial. 
	8. Divirjo, portanto, da proposta de considerar iliquidáveis as contas referentes à segunda parcela, sendo possível tão somente acolher a defesa quanto à primeira parcela, para a qual há evidências da correta aplicação dos recursos, tanto do ponto de vista financeiro como da execução física. 
	9. Quanto ao Sr. Divino Firmiano do Carmo, ao omitir-se no dever de apresentar a prestação de contas final, atraiu para si a responsabilidade solidária quanto ao débito correspondente às parcelas para as quais não restou demonstrado nexo de causalidade entre os recursos e os gastos efetuados, tampouco foi comprovada a implementação das ações previstas. 
	10. Diante do exposto, este membro do Ministério Público de Contas propõe: 
	I - considerar revel o Sr. Divino Firmiano do Carmo (CPF XXX.466.409-XX) , para todos os efeitos, dando-se prosseguimento ao processo, com fulcro no art. 12, § 3º, da Lei n. 8.443/92; 
	II - julgar irregulares, nos termos dos arts. 1º, inciso I, 16, inciso III, alínea 'a', da Lei 8.443/1992 c/c os arts. 19 e 23, inciso III, da mesma Lei, e com arts. 1º, inciso I, 209, inciso I, 210 e 214, inciso III, do Regimento Interno/TCU, as contas da Central de Associações de Pequenos Produtores Rurais e Extrativistas de Epitaciolândia e Brasiléia - Capeb (CNPJ 84.300.649/0001-18) e dos Srs. Divino Firmiano do Carmo (CPF XXX.466.409-XX) e Sérgio Alécio, condenando-os solidariamente ao pagamento das importâncias a seguir especificadas, atualizadas monetariamente e acrescidas dos juros de mora, calculados a partir das datas discriminadas até a data do efetiva quitação do débito, fixando-lhes o prazo de quinze dias, para que comprovem, perante o Tribunal, o recolhimento das referidas quantias aos cofres do Fundo Nacional do Meio Ambiente, nostermos do art. 23, inciso III, alínea "a", da citada lei, abatendose, na oportunidade, parcela (s) eventualmente já ressarcida (s) ; 
	a) Central de Associações de Pequenos Produtores Rurais e Extrativistas de Epitaciolândia e Brasiléia - Capeb, Divino Firmiano do Carmo e Sérgio Alécio:
	Valores Originais (R$) 
	Data da Ocorrência

	2.307,62
	20/5/2002

	6.872,00
	4/11/2002

	16.036,00
	20/11/2002

	b) Central de Associações de Pequenos Produtores Rurais e Extrativistas de Epitaciolândia e Brasiléia - Capeb e Divino Firmiano do Carmo:
	Valores Originais (R$) 
	Data da Ocorrência

	14.350,00
	3/5/2005

	III - autorizar, desde logo, com fulcro no art. 28, inciso II, da Lei 8.443/92, a cobrança judicial das dívidas, caso não atendidas às notificações; 
	IV - encaminhar cópia do acórdão que vier a ser prolatado ao Procurador-Geral da República no Estado do Acre, nos termos do § 3º do art. 16 da Lei 8.443/1992 c/c o § 7º do art. 209 do Regimento Interno do TCU, para adoção das medidas cabíveis, informando-lhe que o inteiro teor da decisão pode ser consultado no endereço www.tcu.gov.br/acordaos; 
	V - dar ciência da decisão a ser adotada ao Fundo Nacional do Meio Ambiente (FNMA) e aos responsáveis".
É o Relatório.

Márcio Rodrigo Alécio (CPF 522.660.522-68), representando o Sr. Sérgio Alécio.

Procurador Sergio Ricardo Costa Caribé.

TOMADA DE CONTAS ESPECIAL. CONVÊNIO. IMPUGNAÇÃO DOS DISPÊNDIOS. OMISSÃO NO DEVER DE PRESTAR CONTAS. ausência do necessário nexo causal entre os valores federais repassados e os dispêndios supostamente incorridos no ajuste. CITAÇÃO DOS RESPONSÁVEIS. REVELIA DE UM RESPONSÁVEL. CONTAS IRREGULARES. DÉBITO. PRESCRIÇÃO DA PRETENSÃO PUNITIVA DO TCU. .

TOMADA DE CONTAS ESPECIAL (TCE)

Secretaria de Controle Externo de Tomada de Contas Especial (Secex-TCE).

Trata-se de tomada de contas especial (TCE) instaurada pelo Fundo Nacional do Meio Ambiente (FNMA) em desfavor da Central de Associações dos Pequenos Produtores Rurais de Epitaciolândia e Brasiléia - Capeb, além de Sérgio Alécio e Divino Firmiano do Carmo, como ex-presidentes da entidade (gestões: de 2/2/2001 a 27/3/2005 e de 28/3/2005 a 31/12/2006) , diante da omissão no dever de prestar contas dos recursos federais inerentes ao Convênio nº 34/2001 destinado a "promover a capacitação de comunidades de seringueiros e ribeirinhos, visando à melhoria da produção e qualidade de vida, através de conceitos de cooperativismo/associativismo, preparando-os para um modelo de gestão e melhor aproveitamento das oportunidades de mercado" sob o montante de R$ 87.574,00 pelo aporte de R$ 51.814,00 em recursos federais e de R$ 35.760,00 em recursos da contrapartida.
2.	Como visto, a vigência do ajuste teria transcorrido durante o período de 15/10/2001 a 31/12/2005, com o prazo fatal para a prestação de contas final do ajuste fixado em 1º/3/2006 (Peça 3, fls. 365/367) .
3.	O Relatório de TCE nº 24/2014 (Peça 4, fls. 268/274) assinalou a responsabilidade pelo dano ao erário em desfavor de Sérgio Alécio e Divino Firmiano do Carmo, além da própria entidade convenente, em face da omissão no dever de prestar contas.
4.	No âmbito do TCU, a Secex-TCE promoveu a citação solidária dos responsáveis, mas, a despeito da regular citação, o Sr. Divino Firmiano do Carmo não apresentou as suas alegações de defesa, nem, tampouco, efetuou o recolhimento do débito, passando à condição de revel perante o TCU, nos termos do art. 12, § 3º, da Lei nº  8.443, de 1992, ao passo que o Sr. Sérgio Alécio e a Capeb acostaram as suas alegações de defesa às Peças 50 e 53.
5.	De todo modo, após a análise final do feito (Peça 55) , a unidade técnica propôs a irregularidade das contas de Divino Firmiano do Carmo e da Capeb para condenar os referidos responsáveis apenas em débito, ante a prescrição da pretensão punitiva do TCU, sem prejuízo da regularidade das contas de Sérgio Alécio para os recursos inerentes à 1ª parcela repassada, além de considerar iliquidáveis, no entanto, as contas para o saldo não utilizado e os recursos inerentes à 2ª parcela repassada, tendo o MPTCU anuído parcialmente a essa proposta (Peça 58) .
6.	Incorporo o parecer do MPTCU a estas razões de decidir, sem prejuízo de promover os ajustes processuais necessários à adequada solução do presente feito.
7.	Em virtude da suposta perda da documentação informada pelo Sr. José Sabino da Silva (Peça 50, fls. 42/43) , como atual presidente da Capeb, a unidade técnica teria anotado a suposta impossibilidade de o Sr. Sérgio Alécio resgatar todos os documentos necessários à prestação de contas dos recursos federais recebidos durante a sua gestão.
8.	O Parquet especial aduziu, contudo, que a presente TCE teria sido instaurada em face da omissão no dever de prestar contas dos recursos federais transferidos, mas esse dever recairia sobre o Sr. Divino Firmiano do Carmo, pois a ele caberia a apresentação da referida prestação de contas no término do prazo em 1º/3/2006, a despeito de lhe incumbir a prestação de contas parcial do ajuste ao longo do seu período à frente da Capeb, ante o termo de convênio assinado pelo Sr. Sérgio Alécio, com a apresentação da correspondente documentação sobre os dispêndios efetuados (Peça 1, fl. 278) .
9.	Não fosse o bastante, o extrato encaminhado pelo Banco do Brasil revelaria que o Sr. Sérgio Alécio seria o responsável pelas diversas movimentações financeiras promovidas no período seguinte ao da prestação de contas parcial até a sua renúncia à presidência da entidade, em janeiro de 2005 (cf. item não digitalizado à Peça 20: extrato da Agência nº 3.592 pela Conta Corrente nº 6.140, às fls. 1/6, 15/19, 26/33 e 45) .
10.	Por esse prisma, não merecer ser afastada a responsabilidade solidária em desfavor de Sérgio Alécio pelo dano ao erário correspondente às parcelas recebidas em novembro de 2002, em face, notadamente, das obrigações previstas como signatário do aludido convênio para a apresentação das declarações de dispêndios bimestrais e da prestação de contas parcial.
11. 	O TCU não deve, pois, considerar iliquidáveis as contas inerentes à 2ª parcela, podendo tão somente acolher a defesa para a 1ª parcela, ante os indícios de adequada aplicação dos recursos federais, destacando que, diante dos elementos de convicção até aqui obtidos pelo TCU, essa 1ª parcela teria resultado em proveito da comunidade local, pois os cursos teriam ocorrido dentro das comunidades, com a aquisição do material previsto a preços compatíveis (Peça 55, item 36) .
12.	Ao se omitir, por sua vez, no dever de apresentar a prestação de contas final do ajuste, o Sr. Divino Firmiano do Carmo atraiu para si a responsabilidade solidária pelo débito correspondente às parcelas sem a efetiva demonstração do necessário nexo causal entre os recursos federais repassados e os supostos dispêndios efetuados.
13.	Bem se sabe que a jurisprudência do TCU é firme no sentido da pessoal responsabilidade do gestor pela efetiva comprovação da boa e regular aplicação dos recursos federais recebidos mediante convênio ou instrumentos congêneres, submetendo todo aquele que utiliza ou gerencia os recursos públicos ao dever de demonstrar o correto emprego dos valores federais, nos termos dos arts. 70, parágrafo único, e 37, caput, da Constituição de 1988 e do art. 93 do Decreto-Lei nº 200, de 25 de fevereiro de 1967 (v.g. Acórdão 1194/2009-TCU-Primeira Câmara, Acórdãos 27/2004, 6.235/2013 e 3.223/2017, da 2ª Câmara, e Acórdãos 11/1997 e 997/2015, do Plenário) , sem prejuízo de a Súmula nº 286 do TCU ressaltar, ainda, que "a pessoa jurídica de direito privado destinatária de transferências voluntárias de recursos federais feitas com vistas à consecução de uma finalidade pública responde solidariamente com seus administradores pelos danos causados ao erário na aplicação desses recursos".
14.	Por esse prisma, e diante, especialmente, da ausência do referido nexo causal, a ausência de elementos suficientes para demonstrar a boa e regular aplicação dos recursos federais transferidos ensejou a presunção legal de dano ao erário e, assim, mostrou-se adequada a proposta do MPTCU para condenar os responsáveis ao pagamento do débito apurado nos autos, deixando, contudo, de lhes aplicar a subsequente multa legal, ante a prescrição da pretensão punitiva do TCU. 
15.	Eis que se vislumbra, no presente caso concreto, a prescrição da pretensão punitiva do TCU em face do transcurso de mais de dez anos entre a ordem para a citação no âmbito do TCU, em 7/12/2016 (Peça 22) , e a data fatal para a prestação de contas final do ajuste, em 1º/3/2006 (Peça 3, fls. 365/367) , nos termos do Acórdão 1441/2016-TCU-Plenário.
16. 	Por meio do referido Acórdão 1.441/2016 proferido pelo Plenário na Sessão Extraordinária de 8/6/2016, o TCU firmou o seu entendimento no sentido de que a prescrição da pretensão punitiva deve seguir a regra geral do prazo decenal, contado a partir do fato, em linha com o art. 205 do Código Civil brasileiro, interrompendo-se a contagem do aludido prazo com a ordem de citação, nos termos do art. 240, caput, da Lei nº 13.105 (Código Processual Civil) , de 2015. 
17. 	Sem prejuízo, no entanto, do respeito a esse entendimento do Tribunal, reitero a minha ressalva já registrada em vários outros julgados do TCU no sentido de que, na ausência de lei específica, o TCU não deveria aplicar qualquer prazo prescricional sobre a referida pretensão punitiva ou, então, na pior das hipóteses, o Tribunal deveria aplicar a regra prescricional fixada pela Lei nº 9.873, de 1999, não só porque ela trata diretamente de prescrição no âmbito do direito administrativo sancionador, mas também porque, entre outras medidas, a aludida lei manda aplicar o prazo prescricional penal, quando a infração administrativa também configure crime, além de determinar expressamente que, no caso de ilícito continuado ou permanente, a contagem do prazo se inicie no dia da cessação do aludido ilícito. 
18. 	 A despeito de anotar, então, essa minha posição pessoal, deixo de pugnar pela aplicação da multa legal aos responsáveis, submetendo-me, pois, ao entendimento fixado pelo aludido Acórdão 1441/2016-TCU-Plenário. 
19. 	O TCU deve julgar irregulares, portanto, as contas de Sérgio Alécio e Divino Firmiano do Carmo, além da Capeb, para condená-los ao pagamento do débito apurados nos autos, deixando, contudo, de lhes aplicar a subjacente multa legal.
Ante o exposto, pugno pela prolação do Acórdão ora submetido a este Colegiado.
	
TCU, Sala das Sessões, em 15 de outubro de 2019.
Ministro-Substituto ANDRÉ LUÍS DE CARVALHO 
Relator